【裁判字號】    90,台上,974
【裁判日期】    900531
【裁判案由】    給付價金
【裁判全文】
最高法院民事判決                                  九十年度台上字第九七四號
    上  訴  人  庚○○
                辛○○
                己○○
                壬○○
                戊○○
                癸○○
    共      同
    訴訟代理人  黃英傑律師
    被 上訴 人  丙○○
                丁○○
                甲○○
                乙○○
右當事人間請求給付價金事件，上訴人對於中華民國八十八年十一月三十日台灣高等
法院台中分院第二審判決（八十七年度重上字第一一一號），提起上訴，本院判決如
左：
    主  文
原判決廢棄，發回台灣高等法院台中分院。
    理  由
本件上訴人主張：坐落台中縣大里市○○○段七三號旱地面積四八三五平方公尺（下
稱系爭土地），係伊之被繼承人黃連璧與被上訴人甲○○各出資二分之一，共同於民
國六十八年六月三日向訴外人林漳淇、林景煥購買，信託登記為被上訴人之父陳進恭
所有，陳進恭已於八十一年三月二十六日死亡，信託契約終止，黃連璧亦於八十三年
五月十一日死亡，伊繼承黃連璧對被上訴人之信託物返還請求權，然系爭土地係屬農
地，伊不具自耕農身分，無法請求被上訴人將系爭土地返還移轉為伊與被上訴人甲○
○共有，惟依不當得利法律關係，伊得請求返還土地價額之二分之一等情，求為命被
上訴人連帶給付新台幣一千四百六十二萬五千八百七十五元並加計法定遲延利息之判
決。
被上訴人則以：系爭土地係陳進恭購買，非甲○○與上訴人之被繼承人黃連璧共同出
資購買，亦未將系爭土地信託登記為陳進恭名義；縱系爭土地係黃連璧與甲○○共同
出資購買而信託登記為陳進恭所有，則信託關係終止後，上訴人亦僅能請求返還信託
物，不得逕行請求價金等語，資為抗辯。
原審維持第一審所為上訴人敗訴之判決，駁回其上訴，無非以：上訴人主張其被繼承
人黃連璧與被上訴人甲○○各出資二分之一共同向林漳淇、林景煥購買系爭土地之事
實，已據提出不動產買賣契約為證，並經出賣人林景煥、買賣介紹人盧火秋證實，被
上訴人空言否認，並不足採。黃連璧、甲○○購買系爭土地雖訂有書面買賣契約，但
系爭土地未移轉登記於黃連璧、甲○○，依民法第七百五十八條規定，黃連璧、甲○
○並未取得系爭土地之所有權，黃連璧即無從將之信託登記於被上訴人之被繼承人陳
進恭。另觀系爭土地移轉登記申請書，系爭土地之移轉登記係於六十九年一月三十一
日收件，同年二月七日為登記，時距不動產買賣契約所載期日已七月有餘，依經驗法
則、論理法則，該移轉登記申請與不動產買賣契約難謂有何直接關連，故上訴人主張
黃連璧將系爭土地信託登記於陳進恭云云，亦無足採。縱認黃連璧、甲○○合資共買
系爭土地並信託登記於陳進恭名義，然信託人於信託關係終止後，僅能請求受託人或
其繼承人返還信託物而已，如該信託物尚未滅失或遭受託人違約處分喪失權利，應無
請求該信託物換算之價金之權利，被上訴人未因處分系爭土地而獲得金錢上之利益，
則上訴人以其不具自耕能力而無法取得系爭土地之權利為由，依不當得利之法律關係
，請求被上訴人連帶給付其換算金額之本息，於法不合等詞，為其判斷之基礎。
惟按信託法尚未公布施行前，所謂信託行為，係指委託人授與受託人超過經濟目的之
權利，而僅許可其於經濟目的範圍內行使權利之法律行為而言。至受託人取得信託財
產之方式，由委託人就自己所有之財產為移轉者有之；由委託人使第三人將財產權移
轉與受託人者有之；由委託人以受託人之名義原始取得受託財產者亦有之。祇須委託
人與受託人有信託合意為已足，殊無囿限信託財產應由委託人先取得其所有權後，再
移轉於受託人之必要。查系爭土地係由上訴人之被繼承人黃連璧與被上訴人甲○○各
出資二分之一所共同購買，為原審所認定之事實，果爾，黃連璧就系爭土地對出賣人
有債權存在，於此情形，基上說明，黃連璧自非不能就系爭土地與他人訂立信託契約
。原審見未及此，徒以系爭土地未曾移轉登記於黃連璧、甲○○名義為由，認黃連璧
無從將系爭土地信託登記於陳進恭，已欠允洽。次查上訴人主張因陳進恭具自耕農身
分，故將系爭土地信託登記其名下云云（見原審卷第四三頁反面），依卷附土地登記
簿之登載及證人即買賣介紹人盧火秋所為：「當時是黃連璧、甲○○一人出一半錢購
買該土地登記在陳進恭的名義下」之證詞（見原審卷第一二八頁反面），上訴人此項
主張似非全然無據，乃原審竟謂依經驗法則、論理法則，該移轉登記與不動產買賣契
約間難謂有何直接關連，並據為上訴人不利之論斷，亦有可議。末查無法律上之原因
而受利益，致他人受損害者，應返還其利益。雖有法律上之原因，而其後已不存在者
，亦同。不當得利之受領人，除返還其所受之利益外，如本於該利益更有所取得，並
應返還。但依其利益之性質或其他情形不能返還者，應償還其價額，為民法第一百七
十九條、第一百八十一條所明定。所謂「依其利益之性質不能返還者」，係指原物之
用益或為受領人服勞務，均屬之；而「依其他情形不能返還者」，如原物業已毀損或
滅失固屬之，如因法律之禁止規定而不能返還者，亦應包括在內。系爭土地依登記簿
之登載，地目旱，為非都市土地使用編定之一般農業區農牧用地，應屬耕地；倘黃連
璧、甲○○與陳進恭就系爭土地確成立信託登記契約，而上訴人就系爭土地確無自耕
能力，依修正前土地法第三十條規定（已於八十九年一月二十六日修正公布刪除），
上訴人即不得承受之，則受託人陳進恭死亡後，依上說明，上訴人以其無法承受系爭
土地為由，而依不當得利法則請求被上訴人償還價額，於法難謂無據。原審未予盡察
，認為信託物之系爭土地未滅失或遭受託人違約處分喪失權利，且被上訴人亦未由系
爭土地處分獲金錢上之利益，上訴人無請求系爭土地換算價金之權利，所持法律見解
，即非正確。上訴論旨，指摘原判決不當，求予廢棄，非無理由。
據上論結，本件上訴為有理由。依民事訴訟法第四百七十七條第一項、第四百七十八
條第一項，判決如主文。
中      華      民      國     九十     年      五      月    三十一    日
                              最高法院民事第六庭
                                  審判長法官  吳  正  一
                                        法官  劉  福  來
                                        法官  鄭  玉  山
                                        法官  葉  勝  利
                                        法官  高  孟  焄
      右正本證明與原本無異
                                              書  記  官
中      華      民      國     九十     年      六      月    二十二    日


司法院資訊處製作；財團法人民間司法改革基金會備份。
